【裁判字號】    97,訴,2353
【裁判日期】    971201
【裁判案由】    違反毒品危害防制條例
【裁判全文】
臺灣彰化地方法院刑事判決              97年度訴字第2353號
公  訴  人  臺灣彰化地方法院檢察署檢察官
被      告  甲○○
                    （現於臺灣彰化監獄執行中）
選任辯護人  王上律師
上列被告因違反毒品危害防制條例案件，經檢察官提起公訴（97
年度偵字第6372號），本院判決如下：
    主  文
甲○○明知為禁藥而轉讓，處有期徒刑壹年貳月；又明知為禁藥
而轉讓，處有期徒刑壹年貳月。應執行有期徒刑貳年貳月。
    犯罪事實
一、甲○○（綽號「愛哭ㄟ」、「阿勝」）明知甲基安非他命業
    經毒品危害防制條例列為第二級毒品管制，且為藥事法所公
    告之禁藥，不得非法持有、轉讓。惟因甲○○欲追求乙○○
    ，而乙○○曾向甲○○表示其需要甲基安非他命，甲○○乃
    先以新臺幣（下同）13500 元之價格向不詳姓名年籍、綽號
    「阿文」之成年男子購入每包毛重約4.25公克之甲基安非他
    命後，旋基於轉讓禁藥（第二級毒品甲基安非他命）之犯意
    ，於民國97年2 月8 日晚間8 時許，以其所持用之門號0000
    -000000 號行動電話與乙○○所使用之門號0000-000000 號
    行動電話聯繫，雙方約在臺北縣新莊市○○路大漢橋附近之
    「行政院衛生署臺北醫院」旁便利商店，由甲○○將該包毛
    重約4.25公克之甲基安非他命轉讓予乙○○，乙○○則交付
    甲○○13500 元。另甲○○又於同年月13日凌晨2 時許（起
    訴書誤載為12日凌晨1 時許），基於轉讓禁藥（第二級毒品
    甲基安非他命）之犯意，以相同方式與乙○○約定時間地點
    後，同在前揭行政院衛生署臺北醫院旁便利商店，將其另以
    13500 元之價格向綽號「阿文」所購入之甲基安非他命4.25
    公克，以同樣價格13500 元轉讓予乙○○，乙○○則交付甲
    ○○13500 元。嗣於97年2 月15日17時30分許，在臺北縣土
    城市○○路83號前，為警緝獲另案遭通緝之甲○○，並經當
    時在場之乙○○同意搜索，而在乙○○位於臺北縣新莊市○
    ○街259 號2 樓住處，扣得甲○○轉讓予乙○○之甲基安非
    他命（剩餘毛重2.2720公克，淨重0.5920公克，驗餘淨重0.
    5918公克，且已分裝成7 小袋）及乙○○所有之甲基安非他
    命吸食器1 組、行動電話1 支（使用門號0000-000000 號SI
    M 卡）與電子磅秤1 臺，始循線查悉上情。
二、案經臺北縣警察局刑事警察大隊報請臺灣板橋地方法院檢察
    署檢察官呈請臺灣高等法院檢察署檢察長令轉臺灣彰化地方
    法院檢察署檢察官偵查起訴。
    理  由
壹、證據能力部分：
一、本件被告甲○○雖辯稱：伊在警詢中所製作之筆錄是在意識
    模糊下所作成的，因為當時伊遭通緝多日沒有睡覺，且有施
    用安非他命等語，而抗辯其警詢供述非出於任意性，惟經本
    院會同檢察官、被告及辯護人當庭勘驗被告警詢錄音光碟之
    結果，可知被告在接受警員詢問時，回答語調、內容都很正
    常，且由兩位警員一人詢問、一人打字，採一問一答方式，
    在被告回答後確認被告意思才繕打筆錄，而警員詢問態度平
    和並無任何強暴、脅迫或其他不正訊問之情形，被告係依其
    自由意思陳述意見，並無精神不濟情形，此有本院97年11月
    6 日之勘驗筆錄1 份在卷可參。而證人即製作被告警詢筆錄
    之警員蔡宗和亦於本院97年11月17日審理時到庭具結證稱：
    伊為被告製作筆錄時，被告精神狀況正常，並無毒癮發作情
    形，也沒有精神不濟情況，被告在警詢筆錄中所述均是被告
    自己所陳述，沒有事前與被告溝通等語明確（參見本院97年
    11月17日審理筆錄）。此外本院復查無何不可作為證據之情
    事，是以被告甲○○之警詢筆錄應係出於任意性，而具有證
    據能力。
二、次按被告以外之人於審判外之言詞或書面陳述，除法律有規
    定者外，不得作為證據；惟被告以外之人於偵查中向檢察官
    所為陳述，除顯有不可信之情況者外，得為證據，刑事訴訟
    法第159 條第1 項、159 條之1 第2 項定有明文。蓋因檢察
    官與法官同為司法官署，且檢察官代表國家偵查犯罪，依法
    有訊問被告、證人及鑑定人之權力，且須對被告有利、不利
    之情形均應注意，況徵諸實務運作，檢察官實施刑事偵查程
    式，亦能恪遵法定程式之要求，不致有違法取證情事且可信
    度極高，是被告以外之人前於偵查中已具結而為證述，除反
    對該項供述得具有證據能力之一方，已釋明「顯有不可信之
    情況」之理由外，不宜以該證人未能於審判中接受他造之反
    對詰問為由，即遽指該證人於偵查中之陳述不具證據能力，
    方符前揭法條之立法意旨。查本案證人乙○○於檢察官偵查
    中所為之陳述，業經具結，被告及辯護人等均未提及檢察官
    在偵查時，有任何不法取供之情形，客觀上並無顯不可信之
    情況，是前揭證人於偵查中之證言自具有證據能力。
三、再被告以外之人於檢察事務官、司法警察官或司法警察調查
    中所為之陳述，與審判中不符時，其先前之陳述具有較可信
    之特別情況，且為證明犯罪事實存否所必要者，得為證據，
    刑事訴訟法第159 條之2 亦定有明文。
  (一)所謂「前後陳述不符」之要件，應就前後階段之陳述進行整
    體判斷，以決定其間是否具有實質性差異，惟無須針對全部
    陳述作比較，陳述之一部分有不符，亦屬之。而所謂「相對
    特別可信性」，係指陳述是否出於供述者之真意、有無違法
    取供情事之信用性而言，故應就偵查或調查筆錄製作之原因
    、過程及其功能等加以觀察其信用性，據以判斷該傳聞證據
    是否有特別可信之情況而例外具有證據能力，並非對其陳述
    內容之證明力如何加以論斷，2 者之層次有別，不容混淆（
    參見最高法院94年度臺上字第629 號判決意旨）。又「具有
    較可信之特別情況」之情形，亦應就前後陳述時之各種外部
    情況進行比較，以資決定何者外部情況具有可信性。若陳述
    係在特別可信之情況下所為，則虛偽陳述之危險性即不高，
    雖係審判外陳述，或未經被告為反對詰問、對質，仍得承認
    其有證據能力。所稱「外部情況」之認定，例示如下：時間
    之間隔、有意識的迴避、受外力干擾、事後串謀、警詢或檢
    察事務官偵查時，有無辯護人、代理人或親友在場、警詢或
    檢察事務官所作之偵查筆錄記載是否完整。
  (二)查本件證人乙○○於警詢中及本院審理時之證述，雖有前後
    陳述不符之情形，本院審酌其於警訊中之證述距案發日較近
    ，當時記憶自較深刻，可立即反應所知，不致因時隔日久而
    遺忘案情；且較無來自被告或其他成員同庭在場之壓力而出
    於虛偽不實之指證，或事後串謀而故為迴護被告之機會；而
    警詢筆錄之記載亦甚為完整，揆諸上開說明，證人乙○○於
    警詢中所為之陳述，客觀上應具有較可信之特別情況，且亦
    為證明犯罪事實存否所必要，依上揭規定，其於警詢中之證
    言自得為證據，而有證據能力。
  (三)惟此僅係確定上開陳述有無證據能力而已，至該證據具有證
    據能力後，其證據力之強弱問題（指證明力），仍待法院綜
    合全辯論意旨及調查證據所得，依法認定之，合先敘明。
貳、論罪科刑部分：
一、訊據被告甲○○固不否認伊有於上開時間、地點，交付每包
    毛重約4.25公克之甲基安非他命予乙○○，而乙○○也有交
    付伊13500 元之事實，僅辯稱：那時伊是與乙○○合資購買
    甲基安非他命云云。辯護人則為被告辯護稱：被告甲○○並
    無販賣甲基安非他命予乙○○，而是與乙○○合資購買毒品
    等語。經查：被告甲○○確有先向綽號「阿文」之成年男子
    ，以13500 元購入毛重約4.25公克之甲基安非他命，再分別
    於97年2 月8 日、13日以其使用之門號0000-000000 號行動
    電話與乙○○所使用之門號0000-000000 號行動電話聯繫後
    ，雙方約在臺北縣新莊市○○路大漢橋附近之「行政院衛生
    署臺北醫院」旁便利商店，由被告交付乙○○毛重約4.25公
    克之甲基安非他命，乙○○則交付被告13500 元等情（除第
    2 次日期係97年2 月12日或13日凌晨外），業據被告迭於警
    詢、偵查中及本院審理時供承不諱，且經證人乙○○於97年
    2 月15日警詢、97年2 月16日偵查中及本院97年11月7 日審
    理時證述明確（參見臺灣板橋地方法院檢察署97年度偵字65
    47號第7-11、13-17 、62-65 、67頁；本院卷），並有被告
    所持用之門號0000-000000 號行動電話通聯紀錄1 份在卷可
    稽，而上開在乙○○住處所查扣之白色結晶物，經鑑驗結果
    ，確係甲基安非他命（剩餘毛重2.27 20 公克，淨重0.5920
    公克，驗餘淨重0.5918公克，且已分裝成7 小袋）無訛，亦
    有交通部民用航空局航空醫務中心毒品鑑定書1 紙附卷可佐
    （參見臺灣板橋地方法院檢察署97年度偵字6547號第82頁反
    面），暨有上開甲基安非他命扣案可資佐證。至被告甲○○
    及證人乙○○嗣後雖改稱：彼2 人係合資購買云云，惟查被
    告甲○○及證人乙○○於歷次警詢、偵查中均未曾提及2人
    有合資購買毒品之情形，且於本院審理時經隔離訊問後，彼
    2 人就其合資模式如何、2 人出資比例情形等重要事項所述
    迥然不同，顯然係事後避重就輕及迴護被告之詞，非足憑採
    。又就第2 次轉讓毒品之日期，證人乙○○於警詢中雖證述
    ：第2 次係於97年2 月12日凌晨交易，惟核諸被告所使用之
    門號0000-000000 號行動電話與乙○○所使用之門號0000-0
    00000 號行動電話通聯紀錄內容，彼2 人於97年2 月12日並
    無通話紀錄，而係於97年2 月13日凌晨始有通話紀錄，而證
    人乙○○亦於本院審理時確認渠等第2 次之交易時間應係於
    97年2 月13日凌晨（參見本院97年11月7 日審理筆錄），是
    被告第2 次轉讓甲基安非他命之日期應係97年2 月13日凌晨
    無誤，併此敘明。綜上所述，本件事證已臻明確，被告上開
    有償轉讓甲基安非他命之犯行洵堪認定，應予依法論科。
二、按甲基安非他命係毒品危害防制條例第2 條第2 項第2 款所
    管制之第二級毒品，不得非法持有及轉讓。且查「安非他命
    類」（Amphetamine-like）藥品，對中樞神經具有強烈興奮
    作用，服用後會引起不安、頭昏、顫抖、亢進性反應、失眠
    、焦慮、譫妄，並產生耐藥性、依賴性、欣慰感等副作用，
    前經行政院衛生署分別於68年7 月7 日以衛署藥字第221433
    號、69年12月8 日以衛署藥字第30114 號公告，列為不准登
    記藥品及禁止使用在案。並經同署於75年7 月11日以衛署藥
    字第59 7627 號公告，安非他命類（Amphetamine-like）藥
    品包括Amphetamine, Dexamphetamine, Methamphetamine與
    其衍生物之鹽類及製劑，一概禁止使用，而屬於藥事法第22
    條第1 款所規定之禁藥。嗣復經同署於79年10月9 日以衛署
    藥字第904142號公告列入麻醉藥品管理條例第二條第四款所
    定「化學合成麻醉藥品」管理，惟仍不失其為禁藥之性質，
    不得非法持有及轉讓。又藥事法業已於93年4 月21日修正公
    布生效，修正後藥事法第83條第1 項規定，明知為偽藥或禁
    藥，而販賣、供應、調劑、運送、寄藏、牙保、轉讓或意圖
    販賣而陳列者，處七年以下有期徒刑，得併科新臺幣五百萬
    元以下罰金；然修正前藥事法第83條第1 項就明知為偽藥或
    禁藥，而販賣、供應、調劑、運送、寄藏、牙保、轉讓或意
    圖販賣而陳列者，係處五年以下有期徒刑，得併科新臺幣十
    萬元以下罰金。再查肅清煙毒條例名稱業於87年5 月20日修
    正為毒品危害防制條例，並於同日修正公布全文，同年月22
    日起生效施行；於該條例中將毒品依其成癮性、濫用性及對
    社會危害性分為三級，而甲基安非他命則明定列為第二級毒
    品，轉讓第二級毒品者，同條例第8 條第2 項訂有處罰之明
    文。毒品危害防制條例嗣又修正，於92年7 月9 日公布，於
    93年1 月9 日施行，其中第8 條增訂第6 項「轉讓毒品達一
    定數量者，加重其刑至二分之一，其標準由行政院定之。」
    之加重處罰規定。茲藥事法第83條第1 項法定刑為七年以下
    有期徒刑，得併科新臺幣五百萬元以下罰金，較毒品危害防
    制條例第8 條第2 項、第3 項、第4 項及其未遂犯之法定刑
    為重。又藥事法第83條第1 項係於93年4 月21日修正公布，
    同年月23日施行，為毒品危害防制條例之後法。再者毒品之
    範圍尚包括影響精神物質與其製品；而藥事法所規範者，係
    藥事之管理，所稱藥事，並非僅止於藥物（指藥品及醫療器
    材），尚包括藥商、藥局及其有關之事項，此觀該法第1 條
    、第4 條之規定自明。而毒品未必係經公告之禁藥，禁藥亦
    未必為毒品，毒品危害防制條例與藥事法二者，並無必然之
    特別法與普通法關係。從而如所轉讓之第二級毒品同時亦為
    藥事法所公告之禁藥，且為行為人所明知，則除有轉讓之第
    二級毒品達毒品危害防制條例第8 條第6 項之一定數量，經
    依法加重後之法定刑較藥事法第83條第1 項為重之情形外，
    因藥事法第83條第1 項為後法，且為重法，應優先適用藥事
    法處罰（臺灣高等法院暨所屬法院94年法律座談會刑事類提
    案第8 號結論意旨、最高法院96年度臺非字第296 號判決、
    97年度臺非字第397 號判決意旨參照）。
三、查本件被告甲○○各次轉讓甲基安非他命予乙○○，尚乏證
    據足資認定其各次所轉讓之甲基安非他命淨重已超過行政院
    93年1 月7 日所公佈「轉讓持有毒品加重其刑之數量標準」
    之第二級毒品淨重達10公克以上，依前揭說明，應適用藥事
    法處罰。是核被告所為，係犯藥事法第83條第1 項之轉讓禁
    藥罪。被告轉讓禁藥前後持有禁藥之低度行為，為其轉讓之
    高度行為所吸收，不另論罪。又本件公訴人雖認被告所為係
    犯毒品危害防制條例第4 條第2 項之販賣第二級毒品既遂罪
    ，惟按毒品危害防制條例所謂「販賣行為」，雖不以販入後
    復行賣出為必要，但仍須以營利為目的將毒品販入或賣出，
    始克當之。又以營利之意圖交付毒品，而收取對價之行為，
    觸犯販賣毒品罪；苟非基於營利之意圖，而以原價或低於原
    價有償轉讓毒品與他人，僅得以轉讓毒品罪論處；若無營利
    之意圖，僅基於幫助施用毒品者取得供施用毒品之目的，而
    出面代購，或共同合資購買並分攤價金及分受毒品，則為施
    用毒品罪之幫助犯，三者行為互殊，且異其處罰（最高法院
    95年度臺上字第6888號判決意旨參照）。本件應審究者，係
    被告是否基於營利之意圖而為交付毒品行為，查本件被告甲
    ○○迭於警詢、偵查中及本院審理時均堅稱：伊係以13500
    元價格向綽號「阿文」購買毛重4.25公克之甲基安非他命，
    並以相同價格轉給乙○○，並未賺取任何差價等語；而證人
    乙○○亦迭於警詢、偵查中及本院審理時均證述：伊向被告
    拿取毛重4.25公克之甲基安非他命，並交付被告13500 元，
    被告並未賺伊的錢等語，則本件被告交付甲基安非他命予乙
    ○○是否基於營利之目的不無可疑，況被告係欲追求乙○○
    ，於警詢、偵查中並強調彼2人係男女朋友關係，顯見被告
    與乙○○較諸一般友人更為親暱，則被告辯稱：伊並無營利
    之意圖，僅以原價交付毒品與乙○○等語，並無違常情。又
    依卷內資料並無法證明被告購入上開甲基安非他命時即有販
    賣營利之意圖，復查無其他證人或購買者指證被告有何販賣
    第二級毒品甲基安非他命之行為，亦無扣得與被告有關之毒
    品分裝器、磅秤、帳冊等客觀上足認為供販賣第二級毒品甲
    基安非他命所用之器具。本件綜核各項跡證均難以遽認被告
    有何意圖營利之販賣犯意，依前揭說明，被告縱以原價有償
    轉讓毒品與他人，仍不得以販賣毒品罪論處。本件公訴人認
    被告係犯毒品危害防制條例第4條第2項販賣第二級毒品罪，
    容有誤會，惟其社會基本事實同一，應由本院變更起訴法條
    。
四、另按刑法第62條所謂未發覺之罪，係指凡有搜查權之官吏，
    不知有犯罪之事實，或雖知有犯罪之事實，而不知犯罪人為
    何人者，均屬之（最高法院26年渝上字第1839號判例要旨參
    照）。經查，本件被告甲○○雖係因違反槍砲彈藥刀械管制
    條例案件為警緝獲，惟被告並未於為警查獲時即主動向警員
    供承：伊有轉讓甲基安非他命予乙○○之犯行，而係經警員
    製作乙○○之筆錄後，始知被告曾有2次交付甲基安非他命
    予乙○○及向乙○○收取13500元之事實，此有被告於97年2
    月16日、證人乙○○於97年2月15日之警詢筆錄在卷可參，
    且經證人即查獲警員蔡宗和到庭證述明確，本件顯然無自首
    之情形，併此敘明。爰審酌被告之素行不佳（參卷附臺灣高
    等法院被告前案紀錄表），無視於國家對於杜絕毒品犯罪之
    禁令及毒品對於健康之戕害，先後轉讓甲基安非他命，足以
    助長施用毒品歪風，戕害他人身體健康，並考量其智識程度
    、生活狀況、犯罪動機、目的、手段、轉讓毒品禁藥之次數
    、數量，暨犯罪後之態度等一切情狀，分別量處如主文所示
    之刑，並定其應執行之刑，以示懲儆。另在乙○○位於臺北
    縣新莊市○○街259號2樓住處，所扣得之甲基安非他命（剩
    餘毛重2.2720公克，淨重0.5920公克，驗餘淨重0.5918 公
    克，且已分裝成7小袋）及乙○○所有之甲基安非他命吸食
    器1組、行動電話1支（使用門號0000-000000號SIM卡）與電
    子磅秤1臺，其中甲基安非他命業已轉讓予乙○○，為乙○
    ○所有，而其餘吸食器1組、行動電話1支與電子磅秤1臺，
    均為乙○○所有之物，並非供本案被告轉讓甲基安非他命犯
    行使用之物，爰均不予宣告沒收。
據上論斷，應依刑事訴訟法第299 條第1 項前段、第300 條，藥
事法第83條第1 項，刑法第11條前段、第51條第5 款，判決如主
文。
本案經檢察官賴志盛到庭執行職務。
中    華    民    國    97    年    12    月    1     日
                  刑事第七庭    審判長法  官  簡璽容
                                      法  官  戰諭威
                                      法  官  郭麗萍
以上正本證明與原本無異。
如不服本判決，應於收受判決後10日內向本院提出上訴書狀，並
應敘述具體理由；其未敘述上訴理由者，應於上訴期間屆滿後20
日內向本院補提理由書（均須按他造當事人之人數附繕本「切勿
逕送上級法院」）。
中    華    民    國    97    年    12    月    3     日
                                      書記官  吳冠慧
藥事法第83條第1項：
明知為偽藥或禁藥，而販賣、供應、調劑、運送、寄藏、牙保、
轉讓或意圖販賣而陳列者，處7年以下有期徒刑，得併科新臺幣5
百萬元以下罰金。


司法院資訊處製作；財團法人民間司法改革基金會備份。
